---
title: "Relatório Temas para a Saúde"
format: pdf
editor: visual
execute: 
  echo: false
---

```{r}
options(scipen = 999)
library(pacman)
p_load(readxl, openxlsx, tidyverse, dplyr, reshape2, kableExtra, moments, glue)
```



```{r}
temas <- read_excel("Temas para Saúde.xlsx", sheet = 1)
anos_1 <- read_excel("Temas para Saúde.xlsx", sheet = 2)
anos_2 <- read_excel("Temas para Saúde.xlsx", sheet = 3)
=======
banco <- read_rds("dados/temas.rds")
indicadores <- read_rds("dados/indicadores.rds")
```

```{r}
quadro <- function(x){
  banco %>% 
    group_by(ano) %>% 
     summarise(média = mean({{x}}),
            `desvio padrão` = sd({{x}}),
            máximo = max({{x}}),
            `1_quartil` = quantile({{x}}, .25),
            mediana = median({{x}}),
            `3_quartil` = quantile({{x}}, .75),
            assimetria = skewness({{x}}),
            curtose = kurtosis({{x}})) %>% 
    kable(caption = "Quadro de medidas resumo", format = "simple", digits = 3)
}
```

# Análise Exploratória e descritiva

## Agravos negligenciados

```{r}
par(mfrow = c(1,2))

ggplot(banco) +
  aes(x = ano, y = agravo_indicador) +
  geom_boxplot(fill = c("dark blue"), width = 0.5) +
  stat_summary(
    fun = "mean", geom = "point", shape = 23, size = 3, fill = "white"
  )+
  labs(x = "Ano", y = "agravos neglicenciados\n por 100.000 habitantes") +
  theme_light()

ggplot(banco) +
  aes(x = ano, y = agravo_indicador) +
  geom_boxplot(fill = c("dark blue"), width = 0.5, outlier.shape = NA) +
  stat_summary(
    fun = "mean", geom = "point", shape = 23, size = 3, fill = "white"
  ) +
  coord_cartesian(ylim=c(0, 200))+
  labs(x = "Ano", y = "agravos neglicenciados\n por 100.000 habitantes") +
  theme_light()
```

```{r}
quadro(agravo_indicador) 
```

```{r}
banco %>% 
  group_by(uf) %>% 
  summarise(`Média de agravo` = mean(agravo_indicador)) %>% 
  arrange(desc(`Média de agravo`)) %>% 
  head(10) %>% 
  kable(caption = "10 UFs com maior média de agravos por 100.000 habitantes", col.names = c("UF", "Média Agravo"))
```

## Alimentação saudável

```{r}
ggplot(banco) +
  aes(x = ano, y = alimentacao_indicador) +
  geom_boxplot(fill = c("dark blue"), width = 0.5) +
  stat_summary(
    fun = "mean", geom = "point", shape = 23, size = 3, fill = "white"
  )+
  labs(x = "Ano", y = "alimentação saudável\n por 100.000 habitantes") +
  theme_light()
```

```{r}
ggplot(banco) +
  aes(x = ano, y = alimentacao_indicador) +
  geom_boxplot(fill = c("dark blue"), width = 0.5, outlier.shape = NA) +
  stat_summary(
    fun = "mean", geom = "point", shape = 23, size = 3, fill = "white"
  ) +
  coord_cartesian(ylim=c(0, 1500))+
  labs(x = "Ano", y = "alimentação saudável\n por 100.000 habitantes") +
  theme_light()
```

```{r}
quadro(alimentacao_indicador)
```

```{r}
banco %>% 
  group_by(uf) %>% 
  summarise(`Média de alimentacao` = mean(alimentacao_indicador)) %>% 
  arrange(desc(`Média de alimentacao`)) %>% 
  head(10) %>% 
  kable(caption = "10 UFs com maior média de alimentacao por 100.000 habitantes", col.names = c("UF", "Média alimentacao"))
```

## Autocuidado de pessoas com doenças

```{r}
ggplot(banco) +
  aes(x = ano, y = autocuidado_indicador) +
  geom_boxplot(fill = c("dark blue"), width = 0.5) +
  stat_summary(
    fun = "mean", geom = "point", shape = 23, size = 3, fill = "white"
  )+
  labs(x = "Ano", y = "ações de autocuidado \n por 100.000 habitantes") +
  theme_light()
```

```{r}
ggplot(banco) +
  aes(x = ano, y = autocuidado_indicador) +
  geom_boxplot(fill = c("dark blue"), width = 0.5, outlier.shape = NA) +
  stat_summary(
    fun = "mean", geom = "point", shape = 23, size = 3, fill = "white"
  ) +
  coord_cartesian(ylim=c(0, 800))+
  labs(x = "Ano", y = "Ações de autocuidado \n por 100.000 habitantes") +
  theme_light()
```

```{r}
quadro(autocuidado_indicador)
```

```{r}
banco %>% 
  group_by(uf) %>% 
  summarise(`Média de agravo` = mean(autocuidado_indicador)) %>% 
  arrange(desc(`Média de agravo`)) %>% 
  head(10) %>% 
  kable(caption = "10 UFs com maior média de ações de autocuidado por 100.000 habitantes", col.names = c("UF", "Média Autocuidado"))
```

## Ações de combate ao Aedes aegypt

```{r}
ggplot(banco) +
  aes(x = ano, y = acoes_indicador) +
  geom_boxplot(fill = c("dark blue"), width = 0.5) +
  stat_summary(
    fun = "mean", geom = "point", shape = 23, size = 3, fill = "white"
  )+
  labs(x = "Ano", y = "Ações de combate ao Aedes Aegypt \npor 100.000 habitantes") +
  theme_light()
```

```{r}
ggplot(banco) +
  aes(x = ano, y = acoes_indicador) +
  geom_boxplot(fill = c("dark blue"), width = 0.5, outlier.shape = NA) +
  stat_summary(
    fun = "mean", geom = "point", shape = 23, size = 3, fill = "white"
  ) +
  coord_cartesian(ylim=c(0, 600))+
  labs(x = "Ano", y = "Ações de combate ao Aedes Aegypt \npor 100.000 habitantes") +
  theme_light()
```

```{r}
quadro(acoes_indicador)
```

```{r}
banco %>% 
  group_by(uf) %>% 
  summarise(`Média de agravo` = mean(acoes_indicador)) %>% 
  arrange(desc(`Média de agravo`)) %>% 
  head(10) %>% 
  kable(caption = "10 UFs com maior média de Ações de combate ao Aedes Aegypt por 100.000 habitantes", col.names = c("UF", "Média Ações"))
```

## Cidadania e direitos humanos

```{r}
ggplot(banco) +
  aes(x = ano, y = cidadania_indicador) +
  geom_boxplot(fill = c("dark blue"), width = 0.5) +
  stat_summary(
    fun = "mean", geom = "point", shape = 23, size = 3, fill = "white"
  )+
  labs(x = "Ano", y = "Ações de Cidadania \npor 100.000 habitantes") +
  theme_light()
```

```{r}
ggplot(banco) +
  aes(x = ano, y = cidadania_indicador) +
  geom_boxplot(fill = c("dark blue"), width = 0.5, outlier.shape = NA) +
  stat_summary(
    fun = "mean", geom = "point", shape = 23, size = 3, fill = "white"
  ) +
  coord_cartesian(ylim=c(0, 200))+
  labs(x = "Ano", y = "Ações de Cidadania \npor 100.000 habitantes") +
  theme_light()
```

```{r}
quadro(cidadania_indicador) 
```

```{r}
banco %>% 
  group_by(uf) %>% 
  summarise(`Média de agravo` = mean(cidadania_indicador)) %>% 
  arrange(desc(`Média de agravo`)) %>% 
  head(10) %>% 
  kable(caption = "10 UFs com maior média de Ações de Cidadania por 100.000 habitantes", col.names = c("UF", "Média Ações"))
```

## Dependência química / tabaco

```{r}
ggplot(banco) +
  aes(x = ano, y = dependencia_indicador) +
  geom_boxplot(fill = c("dark blue"), width = 0.5) +
  stat_summary(
    fun = "mean", geom = "point", shape = 23, size = 3, fill = "white"
  )+
  labs(x = "Ano", y = "Ações contra dependência química \npor 100.000 habitantes") +
  theme_light()
```

```{r}
ggplot(banco) +
  aes(x = ano, y = dependencia_indicador) +
  geom_boxplot(fill = c("dark blue"), width = 0.5, outlier.shape = NA) +
  stat_summary(
    fun = "mean", geom = "point", shape = 23, size = 3, fill = "white"
  ) +
  coord_cartesian(ylim=c(0, 350))+
  labs(x = "Ano", y = "Ações contra dependência química \npor 100.000 habitantes") +
  theme_light()
```

```{r}
quadro(dependencia_indicador)
```

```{r}
banco %>% 
  group_by(uf) %>% 
  summarise(`Média de agravo` = mean(dependencia_indicador)) %>% 
  arrange(desc(`Média de agravo`)) %>% 
  head(10) %>% 
  kable(caption = "10 UFs com maior média de Ações contra dependência química por 100.000 habitantes", col.names = c("UF", "Média Ações"))
```

## Envelhecimento / Climatério

```{r}
ggplot(banco) +
  aes(x = ano, y = envelhecimento_indicador) +
  geom_boxplot(fill = c("dark blue"), width = 0.5) +
  stat_summary(
    fun = "mean", geom = "point", shape = 23, size = 3, fill = "white"
  )+
  labs(x = "Ano", y = "Ações contra Envelhecimento \npor 100.000 habitantes") +
  theme_light()
```

```{r}
ggplot(banco) +
  aes(x = ano, y = envelhecimento_indicador) +
  geom_boxplot(fill = c("dark blue"), width = 0.5, outlier.shape = NA) +
  stat_summary(
    fun = "mean", geom = "point", shape = 23, size = 3, fill = "white"
  ) +
  coord_cartesian(ylim=c(0, 100))+
  labs(x = "Ano", y = "Ações contra Envelhecimento \npor 100.000 habitantes") +
  theme_light()
```

```{r}
quadro(envelhecimento_indicador)
```

```{r}
banco %>% 
  group_by(uf) %>% 
  summarise(`Média de agravo` = mean(envelhecimento_indicador)) %>% 
  arrange(desc(`Média de agravo`)) %>% 
  head(10) %>% 
  kable(caption = "10 UFs com maior média de Ações contra Envelhecimento por 100.000 habitantes", col.names = c("UF", "Média Ações"))
```

## Plantas medicinais / fitoterapia

```{r}
ggplot(banco) +
  aes(x = ano, y = plantas_indicador) +
  geom_boxplot(fill = c("dark blue"), width = 0.5) +
  stat_summary(
    fun = "mean", geom = "point", shape = 23, size = 3, fill = "white"
  )+
  labs(x = "Ano", y = "Ações de Fitoterapia \npor 100.000 habitantes") +
  theme_light()
```

```{r}
ggplot(banco) +
  aes(x = ano, y = plantas_indicador) +
  geom_boxplot(fill = c("dark blue"), width = 0.5, outlier.shape = NA) +
  stat_summary(
    fun = "mean", geom = "point", shape = 23, size = 3, fill = "white"
  ) +
  coord_cartesian(ylim=c(0, 20))+
  labs(x = "Ano", y = "Ações de Fitoterapia \npor 100.000 habitantes") +
  theme_light()
```

```{r}
quadro(plantas_indicador)
```

```{r}
banco %>% 
  group_by(uf) %>% 
  summarise(`Média de agravo` = mean(plantas_indicador)) %>% 
  arrange(desc(`Média de agravo`)) %>% 
  head(10) %>% 
  kable(caption = "10 UFs com maior média de Ações de Fitoterapia por 100.000 habitantes", col.names = c("UF", "Média Ações"))
```

## Prevenção da violência

```{r}
ggplot(banco) +
  aes(x = ano, y = prevencao_indicador) +
  geom_boxplot(fill = c("dark blue"), width = 0.5) +
  stat_summary(
    fun = "mean", geom = "point", shape = 23, size = 3, fill = "white"
  )+
  labs(x = "Ano", y = "Ações de prevenção da violência \npor 100.000 habitantes") +
  theme_light()
```

```{r}
ggplot(banco) +
  aes(x = ano, y = prevencao_indicador) +
  geom_boxplot(fill = c("dark blue"), width = 0.5, outlier.shape = NA) +
  stat_summary(
    fun = "mean", geom = "point", shape = 23, size = 3, fill = "white"
  ) +
  coord_cartesian(ylim=c(0, 250))+
  labs(x = "Ano", y = "Ações de prevenção da violência \npor 100.000 habitantes") +
  theme_light()
```

```{r}
quadro(prevencao_indicador)
```

```{r}
banco %>% 
  group_by(uf) %>% 
  summarise(`Média de agravo` = mean(prevencao_indicador)) %>% 
  arrange(desc(`Média de agravo`)) %>% 
  head(10) %>% 
  kable(caption = "10 UFs com maior média de Ações de prevenção da violência por 100.000 habitantes", col.names = c("UF", "Média Ações"))
```

## Saúde ambiental

```{r}
ggplot(banco) +
  aes(x = ano, y = ambiental_indicador) +
  geom_boxplot(fill = c("dark blue"), width = 0.5) +
  stat_summary(
    fun = "mean", geom = "point", shape = 23, size = 3, fill = "white"
  )+
  labs(x = "Ano", y = "Ações de Saúde Ambiental \npor 100.000 habitantes") +
  theme_light()
```

```{r}
ggplot(banco) +
  aes(x = ano, y = ambiental_indicador) +
  geom_boxplot(fill = c("dark blue"), width = 0.5, outlier.shape = NA) +
  stat_summary(
    fun = "mean", geom = "point", shape = 23, size = 3, fill = "white"
  ) +
  coord_cartesian(ylim=c(0, 160))+
  labs(x = "Ano", y = "Ações de Saúde Ambiental \npor 100.000 habitantes") +
  theme_light()
```

```{r}
quadro(ambiental_indicador)
```

```{r}
banco %>% 
  group_by(uf) %>% 
  summarise(`Média de agravo` = mean(ambiental_indicador)) %>% 
  arrange(desc(`Média de agravo`)) %>% 
  head(10) %>% 
  kable(caption = "10 UFs com maior média de Ações de Saúde Ambiental por 100.000 habitantes", col.names = c("UF", "Média Ações"))
```

## Saúde bucal

```{r}
ggplot(banco) +
  aes(x = ano, y = bucal_indicador) +
  geom_boxplot(fill = c("dark blue"), width = 0.5) +
  stat_summary(
    fun = "mean", geom = "point", shape = 23, size = 3, fill = "white"
  )+
  labs(x = "Ano", y = "Ações de saúde bucal \npor 100.000 habitantes") +
  theme_light()
```

```{r}
ggplot(banco) +
  aes(x = ano, y = bucal_indicador) +
  geom_boxplot(fill = c("dark blue"), width = 0.5, outlier.shape = NA) +
  stat_summary(
    fun = "mean", geom = "point", shape = 23, size = 3, fill = "white"
  ) +
  coord_cartesian(ylim=c(0, 1700))+
  labs(x = "Ano", y = "Ações de saúde bucal \npor 100.000 habitantes") +
  theme_light()
```

```{r}
quadro(bucal_indicador)
```


```{r}
banco %>% 
  group_by(uf) %>% 
  summarise(`Média de agravo` = mean(bucal_indicador)) %>% 
  arrange(desc(`Média de agravo`)) %>% 
  head(10) %>% 
  kable(caption = "10 UFs com maior média de Ações de saúde bucal por 100.000 habitantes", col.names = c("UF", "Média Ações"))
```

## Saúde do trabalhador

```{r}
ggplot(banco) +
  aes(x = ano, y = trabalhador_indicador) +
  geom_boxplot(fill = c("dark blue"), width = 0.5) +
  stat_summary(
    fun = "mean", geom = "point", shape = 23, size = 3, fill = "white"
  )+
  labs(x = "Ano", y = "Ações de saúde do trabalhador \npor 100.000 habitantes") +
  theme_light()
```

```{r}
ggplot(banco) +
  aes(x = ano, y = trabalhador_indicador) +
  geom_boxplot(fill = c("dark blue"), width = 0.5, outlier.shape = NA) +
  stat_summary(
    fun = "mean", geom = "point", shape = 23, size = 3, fill = "white"
  ) +
  coord_cartesian(ylim=c(0, 120))+
  labs(x = "Ano", y = "Ações de saúde do trabalhador \npor 100.000 habitantes") +
  theme_light()
```

```{r}
quadro(trabalhador_indicador) 
```

```{r}
banco %>% 
  group_by(uf) %>% 
  summarise(`Média de agravo` = mean(trabalhador_indicador)) %>% 
  arrange(desc(`Média de agravo`)) %>% 
  head(10) %>% 
  kable(caption = "10 UFs com maior média de Ações de saúde do trabalhador por 100.000 habitantes", col.names = c("UF", "Média Ações"))
```

## Saúde mental

```{r}
ggplot(banco) +
  aes(x = ano, y = mental_indicador) +
  geom_boxplot(fill = c("dark blue"), width = 0.5) +
  stat_summary(
    fun = "mean", geom = "point", shape = 23, size = 3, fill = "white"
  )+
  labs(x = "Ano", y = "Ações de saúde mental \npor 100.000 habitantes") +
  theme_light()
```

```{r}
ggplot(banco) +
  aes(x = ano, y = mental_indicador) +
  geom_boxplot(fill = c("dark blue"), width = 0.5, outlier.shape = NA) +
  stat_summary(
    fun = "mean", geom = "point", shape = 23, size = 3, fill = "white"
  ) +
  coord_cartesian(ylim=c(0, 800))+
  labs(x = "Ano", y = "Ações de saúde mental \npor 100.000 habitantes") +
  theme_light()
```

```{r}
quadro(mental_indicador) 
```

```{r}
banco %>% 
  group_by(uf) %>% 
  summarise(`Média de agravo` = mean(mental_indicador)) %>% 
  arrange(desc(`Média de agravo`)) %>% 
  head(10) %>% 
  kable(caption = "10 UFs com maior média de Ações de saúde mental por 100.000 habitantes", col.names = c("UF", "Média Ações"))
```

## Saúde sexual e reprodutiva

```{r}
ggplot(banco) +
  aes(x = ano, y = sexual_indicador) +
  geom_boxplot(fill = c("dark blue"), width = 0.5) +
  stat_summary(
    fun = "mean", geom = "point", shape = 23, size = 3, fill = "white"
  )+
  labs(x = "Ano", y = "ações de saúde sexual e reprodutiva \npor 100.000 habitantes") +
  theme_light()
```

```{r}
ggplot(banco) +
  aes(x = ano, y = sexual_indicador) +
  geom_boxplot(fill = c("dark blue"), width = 0.5, outlier.shape = NA) +
  stat_summary(
    fun = "mean", geom = "point", shape = 23, size = 3, fill = "white"
  ) +
  coord_cartesian(ylim=c(0, 450))+
  labs(x = "Ano", y = "ações de saúde sexual e reprodutiva \npor 100.000 habitantes") +
  theme_light()
```

```{r}
quadro(sexual_indicador)
```

```{r}
banco %>% 
  group_by(uf) %>% 
  summarise(`Média de agravo` = mean(sexual_indicador)) %>% 
  arrange(desc(`Média de agravo`)) %>% 
  head(10) %>% 
  kable(caption = "10 UFs com maior média de ações de saúde sexual e reprodutiva por 100.000 habitantes", col.names = c("UF", "Média Ações"))
```

## Semana saúde na escola

```{r}
ggplot(banco) +
  aes(x = ano, y = semana_saude_indicador) +
  geom_boxplot(fill = c("dark blue"), width = 0.5) +
  stat_summary(
    fun = "mean", geom = "point", shape = 23, size = 3, fill = "white"
  )+
  labs(x = "Ano", y = "ações de Semana Saúde \npor 100.000 habitantes") +
  theme_light()
```

```{r}
ggplot(banco) +
  aes(x = ano, y = semana_saude_indicador) +
  geom_boxplot(fill = c("dark blue"), width = 0.5, outlier.shape = NA) +
  stat_summary(
    fun = "mean", geom = "point", shape = 23, size = 3, fill = "white"
  ) +
  coord_cartesian(ylim=c(0, 600))+
  labs(x = "Ano", y = "ações de Semana Saúde \npor 100.000 habitantes") +
  theme_light()
```

```{r}
quadro(semana_saude_indicador)
```

```{r}
banco %>% 
  group_by(uf) %>% 
  summarise(`Média de agravo` = mean(semana_saude_indicador)) %>% 
  arrange(desc(`Média de agravo`)) %>% 
  head(10) %>% 
  kable(caption = "10 UFs com maior média de ações de Semana Saúde por 100.000 habitantes", col.names = c("UF", "Média Ações"))
```

